臺灣新北地方法院民事判決
109年度重訴字第270號
原      告  力新木業有限公司


法定代理人  陳菁芸  
訴訟代理人  姚本仁律師
            何思瑩律師
被      告  王瓊珠  
            張樹仁  
共      同
訴訟代理人  林庭誼律師  
            蕭萬龍律師
上  一  人
複  代理人  何畇蓁  
上列當事人間請求拆屋還地事件，經本院於民國111年1月25日言
詞辯論終結，判決如下：
    主      文
被告王瓊珠應將坐落新北市○○區○○段○○○地號土地上如圖所示Ａ部
分（面積一六一點零八平方公尺）之地上物拆除，並將該部分土
地返還予原告及其他全體共有人。
被告王瓊珠、張樹仁應將坐落新北市○○區○○段○○○地號土地上如
圖所示Ｂ部分（面積四十七點六平方公尺）之地上物拆除，並將
該部分土地返還予原告及其他全體共有人。
被告王瓊珠應給付原告新臺幣壹拾捌萬零貳佰參拾參元，及自民
國一百一十年三月四日起至清償日止，按年息百分之五計算之利
息。暨自民國一百零九年十月二十四日起至將附圖所示Ａ部分返
還予原告及其他全體共有人之日止，按月給付原告新臺幣壹萬壹
仟貳佰伍拾肆元。
被告王瓊珠、張樹仁應給付原告新臺幣伍萬參仟貳佰陸拾元，及
自民國一百一十年三月四日起至清償日止，按年息百分之五計算
之利息。暨自民國一百零九年十月二十四日起至將附圖所示Ｂ部
分返還予原告及其他全體共有人之日止，按月給付原告新臺幣參
仟參佰貳拾陸元。
原告其餘之訴駁回。
訴訟費用由被告王瓊珠四分之三，餘由被告王瓊珠、張樹仁負擔
。
本判決第一項所命給付部分，於原告以新臺幣壹佰零參萬壹仟元
為被告王瓊珠供擔保後，得假執行；但被告王瓊珠如以新臺幣參
佰零玖萬貳仟柒佰參拾陸元為原告供擔保，得免為假執行。
本判決第二項所命給付部分，於原告以新臺幣參拾萬伍仟元為被
告王瓊珠、張樹仁供擔保後，得假執行；但被告王瓊珠、張樹仁
如以新臺幣玖拾壹萬參仟玖佰貳拾元為原告供擔保，得免為假執
行。
本判決第三項前段於原告以新臺幣陸萬壹仟元為被告王瓊珠供擔
保後，得假執行，但被告王瓊珠以新臺幣壹拾捌萬零貳佰參拾參
元為原告供擔保，得免為假執行。
本判決第三項後段於各該給付期屆至時，由原告各期以新臺幣參
仟捌佰元為被告王瓊珠供擔保後，得假執行；但被告王瓊珠如各
期以新臺幣壹萬壹仟貳佰伍拾肆元為原告預供擔保，得免為假執
行。
本判決第四項前段於原告以新臺幣壹萬捌仟元為被告王瓊珠、張
樹仁供擔保後，得假執行，但被告王瓊珠、張樹仁以新臺幣伍萬
參仟貳佰陸拾元為原告供擔保，得免為假執行。
本判決第四項後段於各該給付期屆至時，由原告各期以新臺幣貳
仟元為被告王瓊珠、張樹仁供擔保後，得假執行；但被告王瓊珠
、張樹仁如各期以新臺幣參仟參佰貳拾陸元為原告預供擔保，得
免為假執行。
原告其餘假執行之聲請駁回。
    事實及理由
壹、程序方面
一、按訴狀送達後，原告不得將原訴變更或追加他訴，但請求之
    基礎事實同一者、擴張或減縮應受判決事項之聲明者，不在
    此限，民事訴訟法第255條第1項但書第2款、第3款分別定有
    明文。查本件原告起訴主張其為新北市○○區○○段000地號土
    地（下稱652號土地）之共有人，652號土地共有人於民國10
    9年1月10日達成分管協議，然原告管理使用之部分遭被告王
    瓊珠、張樹仁（下均逕稱其名，並合稱被告）無權占用，爰
    先位依分管協議請求被告2人拆除652號土地上未辦理保存登
    記建物，並返還土地予原告，如先位聲明無理由時，備位依
    民法第767條第1項之規定請求被告拆除652號土地上未辦理
    保存登記建物，並返還652號土地予原告及全體共有人，嗣
    迭經變更，於110年11月17日當庭變更訴之聲明如後述，撤
    回分管協議之先位主張，故此部分已非本院審理範圍，另原
    告追加不當得利之法律關係，經核係就被告占用652號土地
    之同一基礎事實而為追加，主要爭點亦具共通性，合於前揭
    法律規定，應予准許。
貳、實體方面
一、原告主張：原告為652號土地之共有人之一，應有部分為180
    分之131，被告2人為652號土地之共有人，被告擁有事實上
    處分權之新北市○○區○○街00巷00號之未保存登記建物（下稱
    24號房屋，即附圖Ａ部分，面積161.08平方公尺），及被告2
    人自行搭建之新北市○○區○○街00巷00號建物（下稱26號房屋
    ，即附圖Ｂ部分，面積47.60平方公尺，下與24號房屋合稱為
    系爭房屋），未經共有人同意，任意占用652號土地特定位
    置，為無權占有，原告曾以被告竊占652號土地特定位置為
    由，對被告提起刑事告訴，兩造於臺灣新北地方檢察署109
    年度偵續一字第42號案件（下稱系爭偵查案件）偵查程序中
    簽訂協議，被告同意於110年3月31日前拆除26號房屋（下稱
    系爭協議），然迄今仍未拆除，原告亦得依系爭協議請求被
    告拆除26號房屋。被告無權占用652號土地，受有相當於租
    金之利益，原告得請求自取得652號土地應有部分之日即108
    年6月28日起至109年10月23日止所受利益新臺幣（下同）38
    萬9,154元，及自109年10月24日起至被告遷讓返還652號土
    地之日止，按月給付原告2萬4,300元，是爰依民法第767條
    第1項前段、中段及民法第821條及系爭協議之約定，請求被
    告拆除系爭房屋返還無權占有之土地予原告及全體共有人，
    另依民法第179條之規定請求被告給付相當於租金之不當得
    利等語，並聲明：㈠被告應將652號土地上如附圖所示Ａ部分
    之未辦理保存登記建物(面積：161.08平方公尺)予以拆除，
    並將土地返還予原告及其他全體共有人。㈡被告應將652號土
    地如附圖所示Ｂ部分之未辦理保存登記建物(面積：47.60平
    方公尺)予以拆除，並將土地返還予原告及其他全體共有人
    。㈢王瓊珠應給付原告38萬9,154元及自民事準備(三)狀繕本
    送達翌日起至清償日止，按週年利率5％計算之利息，及自10
    9年10月24日起至返還652號土地之日止，按月給付原告2萬4
    ,300元。㈣張樹仁應給付原告38萬9,154元及自民事準備(三)
    狀繕本繕本送達翌日起至清償日止，按週年利率5％計算之利
    息，及自109年10月24日起至返還652號土地之日止，按月給
    付原告2萬4,300元。㈤上開第三、四項聲明，如其中任一被
    告已為給付，另一被告於給付金額範圍，即免為給付之義務
    。㈥願供擔保，請准宣告假執行。
二、被告則以：系爭房屋為王瓊珠向他人購得，事實上處分權人
    僅為王瓊珠，張樹仁為占有輔助人，自不得命張樹仁拆屋還
    地。652號土地與新北市中和區三民段646、653；654地號土
    地（上三筆土地合稱為三民段相鄰土地，並與652號土地合
    稱為系爭土地）早年為陳氏宗親所共有，由訴外人即共有人
    陳新釜興建新北市○○區○○街00巷00○00號房屋，另出租上開
    土地一隅予訴外人楊雲德建造26號房屋，其後由王瓊珠購得
    ；訴外人即共有人陳福坤興建新北市○○區○○街00巷00○00號
    房屋；訴外人即共有人陳新真將上系爭土地地出租他人興建
    3、4、6、16、18、20號建物；訴外人即共有人陳新炮亦出
    租系爭土地一隅予李桃雲興建24號房屋，後轉售予夏順治，
    夏順治死亡後由其繼承人夏浦生出售予王瓊珠，則陳氏宗親
    顯就系爭土地各自管領，互不干涉，顯已成立默示之分管契
    約，是被告系爭房屋占用652號土地部分，非無法律上原因
    ，原告請求拆屋還地及給付不當得利，自無理由等語，資為
    抗辯，並聲明：㈠原告之訴及其假執行之聲請均駁回。㈡訴訟
    費用由原告負擔。　
三、本件原告主張其與被告均為652號土地之共有人，原告於652
    號土地上應有部分為180分之131，而24號占用652號土地面
    積為161.08平方公尺、26號房屋占用652號土地面積為47.60
    平方公尺等情，有652號土地土地登記第一類謄本、新北市
    中和地政事務所109年9月23日新北中地測字第1096176482號
    函及土地複丈成果圖在卷為憑（見本院卷一第37頁至第41頁
    、第189頁至第191頁），且為兩造所不爭執，而堪信為真實
    。
四、至原告主張被告無權占用652號土地，得依民法第767條第1
    項及第179條之規定請求被告拆除系爭房屋返還652號土地，
    並給付相當於租金之不當得利等情，則為被告所否認，並以
    前詞置辯，則本院應審酌者厥為：㈠系爭房屋之占有人為何
    人？㈡原告得否請求被告拆除系爭房屋？系爭土地有無默示
    分管協議存在？㈢原告請求被告給付不當得利有無理由？數
    額為何？下分述之：
　㈠24號及26號房屋占有人為何人：
　⒈按未辦理建物第一次所有權以前，房屋所有權屬於出資興建
    之原始建築人，與起造人及納稅人名義誰屬無涉（最高法院
    85年度台上字第247號、98年度台上字第1188號判決意旨參
    照）。另按請求返還所有物之訴，應以現在占有該物之人為
    被告，如非現在占有該物之人，自不得本於物上請求權請求
    返還所有物。又被告既否認其現在占有之事實，即應由原告
    就所主張其等占有之事實負舉證責任，如不能證明時，應認
    原告之請求為無理由。原告主張被告2人均為系爭房屋之所
    有權人或事實上處分權人，為被告所否認，辯稱僅王瓊珠為
    系爭房屋之所有權人或事實上處分權人，故就該部分事實，
    自應由原告負舉證責任。
　⒉就24號房屋部分：原告主張張樹仁為24號房屋事實上處分權
    人乙節，僅空言主張，並未舉證以實其說，自難認可採。
　⒊就26號房屋部分：張樹仁於系爭偵查案件中供稱：「甲建物
    之原址是新北市○○區○○路00號，門牌號號碼新北市○○區○○街
    00巷00號是後來整編的；原出租人於93年8月10日將租賃契
    約讓與王瓊珠，甲建物於94年傾倒後，伊於96年10月間沿用
    甲建物之範圍興建乙建物，伊並未擴建，種菜範圍即履勘時
    所見範圍」等語，自承26號房屋為其嗣後所興建，核與王瓊
    珠於系爭偵查案件中陳稱：「甲建物於60幾年即存在，伊於
    93年8月10日購買未辦理保存登記之甲建物後，因甲建物年
    久失修而傾倒致無法居住，經當地里長告誡應即清理，以維
    護環境衛生，張樹仁即於96年10月間雇工整建鐵皮屋放置農
    具、簡易家具等，於99年才餵養雞隻，種植蔬菜。」等語相
    符，有原告提出之臺灣新北地方檢察署108年度偵字第23615
    號、109年度偵字第11366號不起訴處分在卷為憑（見本院卷
    一第58頁至第59頁）。則王瓊珠於93年間購買原26號房屋業
    已傾倒，現存26號房屋係張樹仁嗣後重建等情，應可認定，
    則張樹仁為26號房屋之出資建造人，自將原始取得26號房屋
    之所有權，而王瓊珠既未爭執其實際占有26號房屋，是原告
    主張被告均為26號房屋之占有人，當屬有據。
　㈡原告依民法第767條第1項前段、中段、第821條規定請求被告
    拆除系爭房屋返還652號土地，有無理由：
　⒈按所有人對於無權占有或侵奪其所有物者，得請求返還之。
    對於妨害其所有權者，得請求除去之；各共有人對於第三人
    ，得就共有物之全部為本於所有權之請求。但回復共有物之
    請求，僅得為共有人全體之利益為之，民法第767條第1項前
    段、中段、第821條分別定有明文。再按各共有人按其應有
    部分，對於共有物之全部雖有使用收益之權。惟未經共有人
    協議分管之共有物，共有人對共有物之特定部分占用收益，
    仍須徵得他共有人全體之同意。其未經他共有人同意而就共
    有物之全部或一部任意占用收益，即屬侵害他共有人之權利
    ，他共有人得本於所有權請求除去其妨害或請求向全體共有
    人返還占用部分（最高法院81年度台上字第1818號、91年度
    台上字第1902號判決意旨參照）。復按共有物分管契約之成
    立，應由共有人全體以協議訂立，明示或默示均可，不以訂
    立書面為必要。倘共有人實際上約定使用範圍，對各自占有
    管領部分，互相容忍，對於他共有人使用收益各占有之土地
    未予干涉，已歷有年所，固非不得認默示分管契約之存在。
    惟按所謂默示之意思表示，除依表意人之舉動或其他情事，
    足以間接推知其有承諾之效果意思者外，倘單純之沉默，依
    交易上之慣例或特定人間之特別情事，在一般社會之通念，
    無從認為有一定之意思表示者，即不得謂為默示之意思表示
    （最高法院101年度台上字第1294號判決意旨參照）。又以
    無權占有為原因，請求返還土地者，占有人對土地所有權存
    在之事實無爭執，而僅以非無權占有為抗辯者，土地所有權
    人對其土地被無權占有之事實無舉證責任，占有人自應就其
    取得占有係有正當權源之事實證明之（最高法院85年度台上
    字第1120號判決意旨參照）。
　⒉原告就其於108年6月28日取得652號土地之應有部分180分之1
    31，為652號土地之共有人等情，業已提出652號土地之土地
    登記第一類謄本為據（見本院卷一第37頁），且為被告所不
    爭執，是該部分事實以可認定。而被告主張系爭土地原為陳
    姓子孫所共有，渠等就包含652號土地在之系爭土地有默示
    分管協議存在，並非無權占有云云，固舉協議書、讓與契約
    書、航照圖、房屋稅籍資料、新北市政府文化局函文、戶籍
    謄本、繼承系統表、委託書為證，然查：
　⑴按私文書應由舉證人證其真正。但他造於其真正無爭執者，
    不在此限，民事訴訟法第357條定有明文，又當事人提出之
    私文書，必先證其真正，始有形式之證據力，如他造否認該
    提出之私文書繕本或影本，或爭執其內容之記載，在舉證人
    提出原本前，不認該繕本或影本有何形式之證據力。被告提
    出協議書及讓與契約書，辯稱陳姓子孫就系爭土地有默示分
    管協議存在，既由原告否認其真正，自無從據為被告有利之
    認定。
　⑵又被告所提出之62年、70年、80年、91年、100年、105年之
    航照圖、新北市○○區○○街00巷00號、14號、24號房屋之稅籍
    資料及新北市政府文化局函文，充其量得證明系爭土地曾由
    共有人興建建物，然此一事實尚無從推論共有人間曾有默示
    之分管協議。而被告所提出之戶籍謄本、繼承系統表僅臚列
    系爭土地原共有人間親族關係，更無從證明渠等就系爭土地
    有無分管協議存在，是被告所辯，自乏所據。
　⑶而被告所提出委託書記載：「立委託書人委託人陳永隆、林
    吉時（以下簡稱甲方）、受託人張宗枝（以下簡稱乙方），
    茲就甲方出租與他人共有之中和市員山段310-1、311等土地
    興建第一條所列之承租人蓋房屋，今全體共有人擬將上開土
    地全數騰空出售，甲方經多次與承租人協商皆無結果，爰特
    委任乙方全權再與承租人協商」（見本院卷一第275頁），
    至多僅能證明陳永隆、林吉時與委託書上所載之承租人間具
    有租賃關係，與系爭土地共有人間有無默示之分管協議無涉
    。
　⒊從而，被告未能舉證證明共有人間就系爭土地有默示分管協
    議，其辯稱系爭建物有占有652號土地之合法權利，非屬無
    權占有云云，自無可採。原告依民法第767條第1項前段、中
    段、第821條規定，而24號建物事實上處分權人為王瓊珠，2
    6號建物所有權人及事實上處分權人為被告2人，業經本院認
    定入前，則原告請求王瓊珠拆除24號建物、請求王瓊珠、張
    樹仁拆除26號建物，並將系爭建物占用土地返還予原告及其
    餘全體共有人，自有理由，逾此範圍之請求則無理由。
　⒋又原告雖另依系爭協議請求被告拆除26號建物及返還所占用
    土地，然本院既已依民法第767條第1項前段、中段、第821
    條規定准許原告之請求，即無庸審究系爭協議部分，附此敘
    明。
　㈢原告依民法第179條請求被告給付不當得利，有無理由，數額
    為何：
　⒈按無法律上之原因而受利益，致他人受損害者，應返還其利
    益，民法第179條前段定有明文。又無權占有他人土地，可
    能獲得相當於租金之利益，此為社會通常之觀念，且得請求
    返還之範圍，應以對方所受之利益為度，非以請求人所受損
    害若干為準（最高法院61年台上字第1695號判例意旨參照）
    。次按城市地方房屋之租金，以不超過土地及其建築物申報
    總價額年息百分之10為限；前開規定於租用基地建築房屋亦
    準用之，土地法第97條第1項、第105條分別定有明文。而依
    土地法施行法第25條、土地法第148條規定，上述土地價額
    係指法定地價，亦即土地所有權人依土地法所申報之地價而
    言。另按基地租金之數額，尚須斟酌基地之位置，工商業繁
    榮之程度，承租人利用基地之經濟價值及所受利益等項，並
    與鄰地租金相比較，以為決定，並非必達申報總地價年息百
    分之10最高額（最高法院68年台上字第3071號判例意旨參照
    ）。
　⒉本院審酌652號土地鄰近並無重要交通要道或設施，居住交通
    及生活機能並非便利，有652號土地第一類謄本及系爭建物
    附近照片在卷可憑（見本院卷一第167頁至第187頁），故認
    原告得請求相當於租金之不當得利，應以652號土地申報地
    價6％計算，應屬適當。而652號土地108、109年之公告地價
    分別為2萬4,400元、2萬4,000元，有新北不動產愛連網652
    號土地歷年地價列表在卷為憑（見本院卷一第225頁、第227
    頁），是上開年度申報地價分別為1萬9,520元，1萬9,200元
    ，而24號房屋占用面積為161.08平方公尺、26號房屋占用面
    積為47.60平方公尺，循此計算，被告分別應給付與原告不
    當得利之數額如附表所示，原告逾此範圍之請求，則為無理
    由，應予駁回。
　⒊再按不真正連帶債務，係指數債務人以同一目的，本於各別
    之發生原因，對債權人各負全部給付之義務，因債務人其中
    一人為給付，他債務人即應同免其責任之債務而言。故不真
    正連帶債務人中之一人所為之清償，如已滿足債權之全部，
    即應發生絕對清償效力，債權人不得再向他債務人請求清償
    （最高法院100年度台上字第848號判決參照）。原告雖主張
    被告2人就相當於租金之不當得利為不真正連帶債務云云，
    就24號房屋部分，事實上處分權人僅王瓊珠，而被告2人就2
    6號房屋共同無權占用652號土地部分，並非基於各自不同原
    因對原告負擔賠償之責，則被告等所負之不當得利債務，為
    共同債務，並非不真正連帶債務，原告該部分主張，尚屬無
    據。
　㈣又按遲延之債務，以支付金錢為標的者，債權人得請求依法
    定利率週年百分之5計算之遲延利息，民法第233條第1項、
    第203條定有明文。次按給付無確定期限者，債務人於債權
    人得請求給付時，經其催告而未為給付，自受催告時起，負
    遲延責任。其經債權人起訴而送達訴狀，或依督促程序送達
    支付命令，或為其他相類之行為者，與催告有同一之效力，
    民法第229條第2項亦定有明文。原告請求被告給付自108年6
    月28日起至109年10月23日止不當得利部分為不定期債務，
    被告於原告催告時起負遲延責任，而原告未提出民事追加訴
    之聲明暨準備（二）狀之送達回證，致本院無從確認原告催
    告被告給付之意思表示何時到達，然原告於本院110年3月3
    日言詞辯論時既已再度請求被告為給付，可認原告催告之意
    思表示至遲於當日到達被告，是原告請求被告自110年3月4
    日起均至清償日止，按週年利率百分之5計算之遲延利息，
    當屬有據。
四、綜上所述，原告依民法第767條第1項前段、中段、第821條
    、第179條規定，請求王瓊珠拆除24號房屋、被告2人拆除26
    號房屋，並將系爭房屋占用土地返還予原告及全體共有人，
    暨分別給付如附表【E欄】所示之金額，及均自110年3月4日
    起至清償日止，按週年利率百分之5計算之遲延利息，暨均
    自109年10月24日起至被告遷讓返還652號土地之日止，按月
    分別給付如附表【F欄】所示之金額予原告，為有理由，應
    予准許；逾此部分之請求，為無理由，應予駁回。
五、兩造陳明願供擔保，聲請宣告假執行及免為假執行，就原告
    勝訴部分，合於法律規定，爰分別酌定相當之擔保金額宣告
    之；至原告敗訴部分之假執行之聲請，因訴之駁回而失所依
    據，不予准許。
六、訴訟費用負擔之依據：民事訴訟法第79條。 
中　　華　　民　　國　　111 　年　　2 　　月　　22　　日
                  民事第五庭  法　官　王  廷     
以上正本係照原本作成
如對本判決上訴，須於判決送達後20日內向本院提出上訴狀。如
委任律師提起上訴者，應一併繳納上訴審裁判費。 
中　　華　　民　　國　　111 　年　　2 　　月　　22　　日
                              書記官　張雅筑
附表一　　　　　　　　　　　　　　
建物門牌 【A欄】 事實上處分權人 【B欄】 占用面積 【C欄】 申報地價 【D欄】 不當得利計算 【E欄】 按月給付部分 【F欄】 新北市○○區○○街00巷00號 王瓊珠 161.08 108年：1萬9,520元 109年：1萬9,200元 ㈠108年6月28日至108年12月31日：161.08㎡×1萬9,520元×6％×187÷365×（131/180）＝7萬343元 ㈡109年1月1日至109年10月23日：161.08㎡×1萬9,200元×6％×297÷365×（131/180）＝10萬9,890元。　 ㈢合計：18萬233元 161.08㎡×1萬9,200元×6％×（131/180）÷12＝1萬1,254元 新北市○○區○○街00巷00號 王瓊珠 張樹仁 47.6平方公尺 108年：1萬9,520元 109年：1萬9,200元 ㈠108年6月28日至108年12月31日：47.6㎡×1萬9,520元×6％×187÷365×（131/180）＝2萬787元 ㈡109年1月1日至109年10月23日：47.6㎡×1萬9,200元×6％×297÷365×（131/180）＝3萬2,473元　 ㈢合計：5萬3,260元 47.6㎡×1萬9,200元×6％×（131/180）÷12＝3,326元